臺中高等行政法院判決
                                      100年度簡字第110號
原      告　林銘圭
被      告　臺中市政府
代　表　人　胡志強
訴訟代理人　陳慧敏
          　張詠森
上列當事人間因菸害防制法事件，原告不服行政院衛生署中華民
國100年6月2日衛署訴字第1000007501號訴願決定，提起行政訴
訟，本院判決如下︰
    主  文
原告之訴駁回。
訴訟費用由原告負擔。
    事實及理由
一、事實概要：緣原告於臺中市○○區○○街358號經營「鳳達
    商行（市招：浤昌商行）」，其於民國（下同）100年2月13
    日15時許，販售七星牌香菸1包予未滿18歲之劉姓少年（85
    年10月9日生），經臺中市警察局第五分局警員於100年2月
    17日零時30分許執行勤務時，在臺中市○○路○段152號前查
    獲劉姓少年吸食菸品，經追查菸品來源，劉姓少年表示菸品
    係向原告購買，乃移送被告所屬衛生局處辦，被告遂以原告
    違反菸害防制法第13條第1項規定，依同法第29條規定，於
    100年3月8日以府授衛保字第1000040232號裁處書處新臺幣
    （下同）1萬元罰鍰。原告不服，提起訴願，遭決定駁回，
    遂提起本件行政訴訟。
二、本件原告主張：
  (一)本案是因他人不守自律，非原告意圖販賣，因本店有張貼拒
    賣未滿18歲告示，他不來買就沒事，事實是他主動來買，原
    告被動要辨別身分，但因原告視力不好，亂視眼睛開過刀故
    看走眼，如同找錯錢，收到假鈔一樣，並無故意且無法預測
    ，應算無觸法。被告沒有事實憑據，卻裁罰原告。原告係因
    花錢消災之心態才簽名，殊不知罰款如此重，尤其小店生意
    ，一天賺不到幾百元，對原告負擔很重。且對於隔了5天以
    前的事，可能已記不太清楚，直到警察出現，才知有此事，
    原告質疑劉姓少年被警察看到或搜到可能是100年2月14、1
    5、16日買，也不無可能。
  (二)因原告記得筆錄記載之時間為100年2月13日14時30分，原告
    配偶也記得是14時30分，但在訴願程序時回文變為100年2月
    13日15時，不知為何時間會變慢30分。原告可證明不在家的
    時間，以「大買家」之單據記載之時間為100年2月13日14時
    15分為準，推算原告回家之時間必超過2點半，所以筆錄記
    載之時間本人不在場。但被告主觀推測時間只要5至10分鐘
    ，原告可能做不到，至於錄影帶之事，根本無此事。另可請
    四鄰證明，「大買家」會員卡都是本人使用，被告亦可依職
    權調錄影帶來看。且那天原告除去了「大買家」後，又去「
    全聯社」，即100年2月13日14時38分在全聯臺中松竹分公司
    櫃台邊，此呈發票和活動券證明之，之後又到隔壁之黃昏市
    場採買水果等後才回家，在安頓好必然超過15時，請鈞院明
    察等情，並聲明求為判決撤銷訴願決定及原處分。
三、被告則以：
  (一)按「任何人不得供應菸品予未滿18歲者。」、「違反第13條
    規定者，處新臺幣1萬元以上5萬元以下罰鍰。」為菸害防制
    法第13條第1項及第29條所明定。復按「違反行政法上義務
    之行為非出於故意或過失者，不予處罰。法人、設有代表人
    或管理人之非法人團體、中央或地方機關或其他組織違反行
    政法上義務者，其代表人、管理人、其他有代表權之人或實
    際行為之職員、受僱人或從業人員之故意、過失，推定該等
    組織之故意、過失。」、「不得因不知法規而免除行政處罰
    責任。」、「對於違反行政法上義務事實之發生，依法有防
    止之義務，能防止而不防止者，與因積極行為發生事實者同
    。」行政罰法第7條、第8條及第10條第1項定有明文。
  (二)本件原告所經營之「鳳達商行（市招：浤昌商行）」為一雜
    貨店亦有販賣菸品，係屬菸害防制法所規定販賣菸品場所之
    業者，核依該法規定係負有不得供應菸品予未滿18歲者之義
    務。惟於100年2月21日中市警五分偵字第1000006136號函所
    移送之警訊筆錄中詳為陳述記載未滿18歲劉姓少年之購菸過
    程及指證，其與原告無任何冤仇，並於筆錄末壓印簽名確認
    陳述內容，且原告亦於警訊筆錄中坦承販售菸品予該未滿18
    歲劉姓少年，並於筆錄末簽名確認，與其事後陳述之內容有
    矛盾之處，顯見飾卸之詞。依原告於警訊筆錄中之問答「問
    ：你今（17）日因何事接受警方製作調查筆錄？答：因我販
    賣香菸未經查證屬實給未滿18歲少年被警方查獲，而接受偵
    訊。」、「問：你是否知道販賣香菸給年齡未滿18歲之少年
    是違反菸害防制法之行為？答：我知道，只是太忙一時疏忽
    。」、「問：當時少年劉○○向你購買香菸時，你有無詢問
    他是否年滿18歲．．．答：我沒有詢問他是否已經年滿18歲
    ．．．」、「問：你對本案有無其他補充意見？答：沒有意
    見，但我因不知該少年未滿18歲才販賣。」且於警方移送之
    案件中，有原告指出販出菸品所陳列位置之照片。另原告起
    訴狀提及「本案是因他人不守自律，非我意圖賣他，因本店
    有張貼拒賣未滿18歲告示，也就是他不來買就沒有的事，事
    實就是他主動來買，我被動要辨別身分，但因本人視力不好
    ，亂視眼睛開過刀故看走眼」等語，可知原告於販售菸品予
    劉姓少年時除未詢問是否滿18歲，亦未為身分證件之確認。
    顯見原告對於販菸予未滿18歲劉姓少年之行為，縱無故意亦
    有過失，並非不予處罰。
  (三)原告訴稱略以「筆載時間為2月13日14時30分，我太太也是1
    4時30分，但在訴願時變為2月13日15時，不知為何時間會變
    慢30分．．．以大買家之單據記載之時間為2月13日14時15
    分為準推算回家時間必超過2點半，所以筆載之時間本人不
    在場。但衛生局人員之主觀立場推測時間只要5至10分鐘」
    云云，應屬收受訴願決定書後飾卸之語，與警訊筆錄所載販
    菸時間為2月13日15時0分並不相符。被告所提訴願答辯內容
    ，係依原告當初所提出之不在場提貨單證明資料以為合理推
    論，原告事後所提不在場之事證，經查係屬北屯區大買家賣
    場之購物出貨單據，而該賣場僅需告知結帳人員會員卡號即
    可購物，並無須本人持會員證購物，且該提貨單上所示結帳
    之時間為100年2月13日14時15分，與筆錄中販菸予未滿18歲
    之劉姓少年時間為100年2月13日15時0分，仍屬有距。況以
    原告所提之賣場距原告之店鋪約5至10分鐘之路程時間，其
    縱自行購物後亦已返回店鋪，而與販售菸品予未滿18歲劉姓
    少年之時間相符。
  (四)再者，原告之店舖內亦有設置監視器（被告所屬衛生局人員
    稽查後得知，為原告拒受拍攝），倘其未販售菸品於未滿18
    歲劉姓少年，僅需於警訊調查時提出為已足。原告於訴願決
    定駁回後再提出不在場證明，皆係圍繞其所自行陳述之2月
    13日14時30分，及其所欲證明者係其於是日14時30分至15時
    為不在場，然警訊筆錄所載其販菸予劉姓少年係2月13日15
    時0分，即無妨原告違反菸害防制法之事實。且原告所提消
    費單據僅係購物消費之證明，倘其欲證明其不在場之有利證
    據，舉證責任應在原告，而非提出消費單據，反要求被告舉
    證消費者為何人。另依警訊筆錄所載劉姓少年係居住於「和
    祥街33巷5之5號6樓」與原告所經營之商店地址「軍和街358
    號」相距不遠，有地緣關係，且原告已承認因一時疏忽，而
    販賣菸品予未滿18歲劉姓少年。綜上，原告違反菸害防制法
    第13條規定，足可認定，爰依同法第29條規定，依法律授權
    範圍內處以最低之1萬元罰鍰，未違反行政裁量權限，於法
    並無違誤等語，資為抗辯，並聲明求為判決駁回原告之訴。
四、兩造之爭點：原告是否供應菸品予未滿18歲之劉姓少年。
五、經查：
  (一)按「任何人不得供應菸品予未滿18歲者。」、「違反第13條
    規定者，處新臺幣1萬元以上5萬元以下罰鍰。」為菸害防制
    法第13條第1項及第29條所明定。
  (二)查本件原告於臺中市○○區○○街358號經營「鳳達商行（
    市招：浤昌商行）」，其於100年2月13日15時許，販售七星
    牌香菸1包予未滿18歲之劉姓少年，經臺中市警察局第五分
    局警員於100年2月17日零時30分許執行勤務時，在臺中市○
    ○路○段152號前查獲劉姓少年吸食菸品，經追查菸品來源，
    劉姓少年陳稱菸品係向原告購買，而原告於100年2月17日在
    臺中市警察局第五分局製作調查筆錄時，亦坦承販賣菸品予
    未滿18歲之劉姓少年之事實，有職務報告書、原告及劉姓少
    年之調查筆錄、照片等影本附卷可稽（本院卷第31-36頁）
    。原告違規事實，堪以認定。
  (三)原告主張100年2月13日當天至「大買家」、「全聯社」及「
    全聯社」隔壁之黃昏市場購物後才回家，其在「大買家」之
    時間為14時15分，至「全聯社」離開之時間為14時38分，再
    到黃昏市場購物後回家安頓好，已經超過當天15時，可證明
    當天15時其不在店裡，並未販賣香菸給劉姓少年，其在調查
    筆錄上簽名非其自願云云。惟劉姓少年於100年2月17日被警
    查獲後，經劉姓少年帶警前往原告所經營之「浤昌商行」，
    指證該香菸係向原告購買，並詳述購菸過程。原告亦於警訊
    筆錄中坦承販售菸品予該未滿18歲劉姓少年，稽之原告於警
    訊筆錄中之記載「問：你今（17）日因何事接受警方製作調
    查筆錄？答：因我販賣香菸未經查證屬實給未滿18歲少年被
    警方查獲，而接受偵訊。」、「問：你是否知道販賣香菸給
    年齡未滿18歲之少年是違反菸害防制法之行為？答：我知道
    ，只是太忙一時疏忽。」、「問：當時少年劉○○向你購買
    香菸時，你有無詢問他是否年滿18歲．．．答：我沒有詢問
    他是否已經年滿18歲．．．」、「問：你對本案有無其他補
    充意見？答：沒有意見，但我因不知該少年未滿18歲才販賣
    。」等語，並經原告簽名確認在案。劉姓少年與原告在警局
    之供述一致，其與原告並無任何冤仇，自無加以誣陷之理。
    況原告於起訴狀提及「本案是因他人不守自律，非我意圖賣
    他，因本店有張貼拒賣未滿18歲告示，也就是他不來買就沒
    有的事，事實就是他主動來買，我被動要辨別身分，但因本
    人視力不好，亂視眼睛開過刀故看走眼」，益證原告有於10
    0年2月13日15時許，販售七星牌香菸1包予未滿18歲之劉姓
    少年之情事。而原告所提出之消費單據僅能作為購物消費之
    證明，縱使為原告所前往購物消費，其消費時間係在當天15
    時之前，亦無法證明原告未於100年2月13日15時許，販售七
    星牌香菸1包予未滿18歲之劉姓少年。是原告上開主張，顯
    係事後卸責之詞，尚無足採。
  (四)查為保護青少年身心健康，菸害防制法第12條規定，未滿18
    歲者不得吸菸，同法第13條第1項更明定任何人不得供應菸
    品予未滿18歲者。為符合法律規定，菸品販售者於販售菸品
    時對購買者是否年滿18歲，即應為必要之注意及查證，以避
    免發生違規情事。本件原告既有販售菸品予未滿18歲劉姓少
    年之違規事實，其於販售菸品予劉姓少年時既未詢問是否滿
    18歲，亦未查證其身分證件。原告對於販菸予未滿18歲劉姓
    少年之行為，縱無故意亦有過失，即應受罰。
  (五)綜上所述，原告上開主張，均不足採。從而，原告於100年2
    月13日15時許，在其經營之「浤昌商行」販售菸品予未滿18
    歲之少年，已違反菸害防制法第13條第1項之規定，被告依
    同法第29條之規定予以裁處原告最低度之罰鍰1萬元，核無
    違誤，訴願決定予以維持，亦無不合。原告訴請撤銷，為無
    理由，應予駁回。又本件為簡易訴訟程序案件，爰不經言詞
    辯論，逕為判決。兩造其餘之主張及舉證，於本件判決之結
    果並無影響，爰不逐一論述，附此敘明。
六、據上論結，本件原告之訴為無理由，依行政訴訟法第233條
    第1項、第236條、第98條第1項前段，判決如主文。
中　　華　　民　　國　　100　　年　　8  　月　  26    日
                臺中高等行政法院第二庭
                                法  官  林  秋  華
以上正本證明與原本無異。
如不服本判決，應於判決送達後20日內，以本訴訟事件所涉及之
法律見解具有原則性者，始得向本院提出上訴狀並表明上訴理由
，經最高行政法院許可，否則不得上訴；如於本判決宣示後送達
前提起上訴者，應於判決送達後20日內補提上訴理由書（均應依
對造人數提出繕本）。
中　　華　　民　　國　　100　　年　　8  　月　  29    日
                                書記官  李  孟  純